【裁判字號】    97,訴,209
【裁判日期】    980624
【裁判案由】    分割共有物
【裁判全文】
臺灣彰化地方法院民事判決  97年度訴字第209號
原      告  己○○
原      告  辛○○
共      同
訴訟代理人  沈棱律師
複代理人    甲○○
被      告  癸○○即劉振之.
被      告  壬○○即劉振之.
被      告  丑○○即劉振之.
被      告  子○○即劉振之.
共      同
訴訟代理人  邱垂勳律師
被      告  丙○○
被      告  戊○○
兼上二人共同
訴訟代理人  丁○○
被      告  乙○○○
訴訟代理人  庚○○
上列當事人間請求分割共有物事件，本院於民國98年06月10日言
詞辯論終結，判決如下：
    主      文
原告己○○、辛○○與被告癸○○、壬○○、丑○○、子○○、
丁○○共有坐落彰化縣永靖鄉○○段一○二三地號、地目旱、面
積八二三點五三平方公尺及同段一○二四地號、地目旱、面積一
○一一點六○平方公尺等二筆土地應予合併分割，其分割方法：
如附圖一（即彰化縣員林地政事務所於民國九十七年十二月二日
收件、民國九十七年十二月十七日複丈之土地複丈成果圖）所示
：編號Ａ部分、面積貳參肆點柒零平方公尺土地，分歸被告癸○○取得；編號Ｂ部分、面積貳參肆點柒零平方公尺土地，分歸被
告壬○○取得；編號Ｃ部分、面積貳參肆點柒零平方公尺土地，
分歸被告丑○○取得；編號Ｄ部分、面積貳參肆點柒零平方公尺
土地，分歸被告子○○取得；編號Ｅ部分、面積肆柒壹點柒伍平
方公尺土地，分歸原告辛○○、己○○按其原應有部分比例維持
共有取得；編號Ｆ部分、面積肆貳肆點伍捌平方公尺土地，分歸
被告丁○○取得。
原告己○○、辛○○與被告癸○○、壬○○、丑○○、子○○、
丙○○、戊○○、乙○○○共有坐落彰化縣永靖鄉○○段一○二
五地號、地目旱、面積二○○一點七九平方公尺土地，應予分割
，其分割方法為：如附圖二乙案（即彰化縣員林地政事務所於民
國九十七年十二月二日收件、民國九十七年十二月十七日複丈之
土地複丈成果圖）所示：編號甲部分、面積肆肆肆點壹肆平方公
尺土地，分歸原告辛○○、己○○按其原應有部分比例維持共有
取得；編號乙部分、面積玖玖點玖參平方公尺土地，分歸被告丙○○取得；編號丙部分、面積玖玖點玖參平方公尺，分歸被告戊○○取得；編號丁部分、面積壹玖玖點捌陸平方公尺，分歸被告
乙○○○取得；編號戊部分、面積捌捌參點捌參平方公尺土地，
分歸被告癸○○、壬○○、丑○○、子○○如按其原應有部分比
例維持共有取得；編號己部分、面積貳柒肆點壹零平方公尺土地
，分歸原告辛○○、己○○、被告丙○○、戊○○、乙○○○、
癸○○、壬○○、丑○○、子○○按原應有部分比例維持共有，
供作道路使用。
原告辛○○、己○○與被告丙○○、戊○○、乙○○○、癸○○
、壬○○、丑○○、子○○應互為補償之金額詳如附表(三)所示。
訴訟費用由兩造按如附表(四)所示之比例負擔之。
    事實及理由
甲、程序部分：
一、本件原告提起訴訟後，系爭坐落彰化縣永泰段1023地號、同
    段1024地號及同段1025地號土地之共有人即被告劉振於民
    國（下同）97年03月22日死亡，其繼承人為癸○○、壬○○
    、丑○○、子○○、劉秀琴，此有繼承系統表及戶籍謄本附
    卷可稽，是被告癸○○、壬○○、丑○○、子○○、劉秀琴
    等人聲明應由渠等承受訴訟，經核與民事訴訟法第 175條規
    定並無不合，亦應准許。
二、次按訴訟繫屬中為訴訟標的之法律關係，雖移轉於第三人，
    於訴訟無影響。但第三人如經兩造同意，得聲請代當事人承
    當訴訟。民事訴訟法第254條第1項定有明文。被告劉振於
    訴訟繫屬中死亡，並由其繼承人癸○○、壬○○、丑○○、
    子○○、劉秀琴依法聲明承受訴訟，已如前述，嗣被告癸○○、壬○○、丑○○、子○○、劉秀琴就系爭三筆土地辦理
    遺產分割，並於97年06月20日辦理分割繼承登記，而由被告
    癸○○、壬○○、丑○○、子○○分別取得系爭三筆土地之
    應有部分 38900分之4975，有遺產分割協議書影本及土地登
    記第二類謄本等件在卷足憑，而受移轉土地權利之被告癸○○、壬○○、丑○○、子○○均以書狀聲請代移轉土地權利
    之原當事人即被告劉秀琴承當訴訟，且經原告等同意之，依
    上揭法條之規定，受移轉土地權利之癸○○、壬○○、丑○○、子○○等就其受移轉部分，即接替原當事人即被告劉秀
    琴而為當事人，亦先敘明之。
三、被告丙○○、戊○○、丁○○及乙○○○等經合法通知，均
    未於最後言詞辯論期日到場，經核無民事訴訟法第 386條所
    列各款情形，爰依原告之聲請，就此部分由其一造辯論而為
    判決。
乙、實體事項：
一、原告起訴主張：
  (一)系爭坐落彰化縣永泰段1023地號，面積823.53平方公尺，及
    同段1024地號，面積 1011.60平方公尺等二筆土地，使用分
    區地類別均編定為特定農業區牧用地，該二筆土地均為原告
    己○○、辛○○與被告癸○○、壬○○、丑○○、子○○、
    丁○○所共有，各共有人之應有部分詳如附表(一)所示；另坐
    落同段1025地號，面積 2001.79平方公尺之土地，其使用分
    區地類別編定為特定農業區甲種建築用地，該土地為原告己○○、辛○○與被告癸○○、壬○○、丑○○、子○○、丙○○、戊○○、乙○○○等人所共有，各共有人之應有部分
    詳如附表(二)所示。
  (二)按共有人如非因物之使用目的不能分割，或契約約定有不分
    割期限者，得隨時請求分割共有物。又各共有人得隨時請求
    分割共有物，分割方法由各共有人協議行之，如不能協議決
    定者，自得請求法院為原物分配或變賣價金，民法第823 條
    第1項及第824條分別定有明文。又依農業發展條例第16條第
    1項第4款規定，本條例89年1月4日修正施行前之共有耕地，
    得分割為單獨所有。不受每宗耕地分割後每人所有面積未達
    0.25公頃不得分割之限制。本件系爭永泰段1023及1024地號
    二筆土地，地目為旱，使用分區地類別編定為特定農業區農
    牧用地，係屬農業發展條例所稱之耕地。
  (三)查系爭永泰段1023地號耕地，在農業發展條例修正前（即89
    年01月04日以前）即由現已死亡之劉振、被告丁○○及訴
    外人陳清戊等三人所共有，農業發展條例修正後（即89年01
    月04日以後），原告等二人於民國97年03月04日共同承受訴
    外人陳清戊之所有權。同段1024地號耕地，在農業發展條例
    修正前（即89年01月04日以前）即由現已死亡之劉振、被
    告丁○○及訴外人陳清戊等三人所共有，農業發展條例修正
    後（即89年01月04日以後），原告己○○於93年08月09日向
    法院標購訴外人陳清戊之所有權，原告辛○○於97年03月04
    日再承受原告己○○部分所有權，此有彰化縣員林地政事務
    所異動索引資料可證，參酌上揭農業發展條例第16條第1項
    第4款意旨，系爭永泰段1023、1024地號土地系在允許分割
    之列，可各分割為三筆土地。
  (四)次查系爭土地並無因物之使用目的不能分割或契約定有不能
    分割之情形，從而原告自得請求分割。爰基於共有人之分割
    請求權，請求將系爭土地分割，關於分割方法，就系爭1023
    、1024地號耕地部分同意被告癸○○、壬○○、丑○○、子
    ○○所提如彰化縣員林地政事務所於民國（下同）97年12月
    02日收件、97年12月17日複丈之土地複丈成果圖（以下稱附
    圖一）所示分割方案為原物合併分割，就系爭1025地號建地
    部分，請求依原告所提如彰化縣員林地政事務所於97年09月
    19日收件、97年09月22日複丈之土地複丈成果圖（以下稱附
    圖二甲案）所示分割方案為原物分割，並按如附表(三)所示金
    額互為補償。並聲明：(1)請求依上述分割分案為裁判分割。
    (2)訴訟費用由兩造按應有部分比例負擔。
二、被告方面陳述：
  (一)被告癸○○、壬○○、丑○○、子○○陳述：
    同意就系爭三筆土地為裁判分割，就系爭1023、1024地號耕
    地部分請求依附圖一所示分割方案為原物合併分割，就系爭
    1025地號建地部分，請求依如彰化縣員林地政事務所於97年
    12月02日收件、97年12月17日複丈之土地複丈成果圖（以下
    稱附圖二乙案）所示分割方案為原物分割，並按如如附表(三)
    所示金額互為補償。並聲明：請求依上述分割分案為裁判分
    割
 (二)被告丙○○、戊○○、丁○○均未於最後言詞辯論期日到場，
   惟據其於前辯論期日陳述如下：
   1.均同意分割，但不同意原告於起訴狀所提之分割方案。
   2.被告丁○○認為原告提出分割方案較為浪費，而贊成被告
     癸○○等提出之分割方案。
   3.被告戊○○於1025地號土地所有持分較少，若無人購買被
     告戊○○之持分，則比較認同原告所提出的分割方案。
 (三)被告乙○○○未於最後言詞辯論期日到場，惟據其於前辯論
   期日陳述如下：
   1.同意分割，但不同意原告所提之分割方案，因為其方案不
     公平，希望可以公平一些。
   2.如依原告所提出之分割方案，則需要補償。
三、得心證之理由：
  (一)按「各共有人，得隨時請求分割共有物。」、「分割之方法
    ，不能協議決定者，法院得因任何共有人之聲請，命為下列
    之分配：一以原物分配於各共有人‧‧‧」、「每宗耕地分
    割後每人所有面積未達0.25公頃者，不得分割。但有下列情
    形之一者，不在此限：一因購置毗鄰耕地而與其耕地合併者
    ，得為分割合併；同一所有權人之二宗以上毗鄰耕地，土地
    宗數未增加者，得為分割合併。‧‧‧三本條例中華民國89
    年1月4日修正施行後所繼承之耕地，得分割為單獨所有。四
    本條例中華民國89年1月4日修正施行前之共有耕地，得分割
    為單獨所有。」，民法第823條第1項、第 824條第2項第1款
    、農業發展條例第16條第1項但書第1、3、4款各定有明文。
    本件原告主張之事實，業據其提出土地登記第二類謄本、異
    動索引資料二件及相關戶籍謄本、繼承系統表等附卷為憑，
    且為兩造所不爭執，從而，原告依據上開規定請求裁判分割
    系爭1023、1024、1025地號之土地，洵屬有據，應予准許。
  (二)次按共有人因共有物分割之方法不能協議決定，而提起分割
    共有物之訴，應由法院斟酌共有物之性質、共有人之意願、
    全體共有人之利益、經濟效用等因素，秉持公平原則，而為
    適當之分配。又分割共有物，以消滅共有關係為目的。法院
    裁判分割共有土地時，除因該土地內部分土地之使用目的不
    能分割（如為道路）或部分共有人仍願維持其共有關係，應
    就該部分土地不予分割或准該部分共有人成立新共有關係外
    ，應將土地分配於各共有人單獨所有。又法院裁判分割共有
    物，除應斟酌各共有人之利害關係，及共有物之性質外，尚
    應斟酌共有物之價格，倘共有人中有不能按其應有部分受分
    配，或所受分配之不動產，其價格不相當時，法院非不得命
    以金錢補償之（參照最高法院69年度台上字第1831號、57台
    上字第2117號判例）。玆就系爭三筆土地所採行之分割方法
    論述如下：
  1.系爭1023、1024地號土地屬特定農業區農牧用地，地形呈南
    北走向之規則四邊形，均坐落同一地段，地界相連，其共有
    人均相同，且土地北側面臨現有主要道路即彰化縣永靖鄉○○路○段689巷、西側有永西路可供通行，系爭1023地號土地
    上為被告丁○○所有三層磚造樓房建物占用、系爭1024地號
    土地現狀為廢耕之空地，其上雜草叢生，其間除種有黑板樹
    林、雜木林外，並無任何建物存在等情，此經本院會同彰化
    縣員林地政事務測量人員履勘現場甚明，並有本院勘驗筆錄
    、現場圖及彰化縣員林地政事務所於97年04月02日收件、97
    年04月15日複丈之土地複丈成果圖地複丈成果圖在卷可稽，
    復為兩造所不爭執。本院審酌兩造利益、目前使用土地現況
    及系爭土地整體利用價值，又系爭土地屬於農業發展條例所
    稱之耕地，其分割後之宗數並未超過共有人之人數，認為被
    告癸○○、壬○○、丑○○、子○○所提如附圖一所示方法
    予以合併分割，不但各部分土地地形方整，且均得以連接現
    有道路（即北面之中山路1段689巷、西側之永西路）通行無
    礙，大致符合土地使用之現況，未見對兩造有何特別不利之
    處，即原告等亦同意此分割方法（見本院98年02月18日言詞
    辯論筆錄），是就系爭1023、1024地號土地以如附圖一所示
    分割方法，尚無不妥，爰採取之而判決如主文第一項所示。
  2.系爭1025地號土地屬特定農業區甲種建築用地，地形呈南北
    走向之不規則四邊形，其上除原共有人劉振淵所遺之鐵架造
    、石綿瓦鐵架造建物及磚造平房等建物占用外，並無其他建
    物，且該土地僅有西側之現有道路即彰化縣永靖鄉○○路可
    供對外聯絡，其餘三面則無適宜道路對外聯絡等情，亦經本
    院會同彰化縣員林地政事務測量人員履勘現場甚明，並有本
    院勘驗筆錄、現場圖及彰化縣員林地政事務所於97年04月02
    日收件、97年04月15日複丈之土地複丈成果圖地複丈成果圖
    在卷可稽，復為兩造所不爭執。本院審酌系爭土地之地形，
    面臨道路之情形，系爭土地之建物位置，倘依原告等所提附
    圖二甲案之分割方案為分割，將拆除上開地上建物之大部分
    ，實不利於被告癸○○、壬○○、丑○○及子○○等人，造
    成渠等經濟上之損失，雖原告等稱：「建地分割後取得的位
    置可以與北邊的農地部分合併使用」等語，惟上開系爭1023
    、1024地號土地之合併分割結果，原告等取連接得之編號Ｅ
    土地乃偏東之位置，其與系爭1025地號土地形成斜對角方位
    ，並未鄰接渠等主張分割後所取得之系爭1025地號其中編號
    Ａ土地，實無土地相毗連，得合併利用，發揮土地效益之可
    能，而被告癸○○、壬○○、丑○○及子○○等所提如附圖
    二乙案分割方案為分割，將使上開地上建物得保留大部分，
    損失較輕，且被告癸○○、壬○○、丑○○及子○○等分割
    後取得編號戊土地，將與渠等就系爭1023、1024地號土地依
    附圖一所示分割方法所取得之土地相毗連，得合併利用，增
    進土地效益，另留設編號己之六米巷道（註：原告等所提附
    圖二甲案之分割方案亦同樣留設有編號Ｆ之六米巷道），藉
    以連接西側之永西路而對外聯絡，如此既符合兩造當事人之
    利益，並足兼顧社會經濟效益，故如附圖二乙方案之分割方
    法較符合大多數共有人整體之利益，堪值採用；又依附圖二
    乙案之分割結果，因兩造所分得土地其地形及位置不一，各
    共有人分得之土地實際價值，與其所應分配之價值，尚有差
    距，自應依民法第824條第3項之規定，互為補償，始符公允
    。本院囑託威名不動產估價師事務所就附圖二乙案所示分割
    方案為鑑定，經核閱該事務所98年03月03日九十八年威估字
    第 090304086號函覆之估價報告書內容已就系爭1025地號土
    地之不動產景氣指標分析、地理環境之區域因素、影響價格
    之個別因素等均有詳細之分析與說明，堪認該報告書之鑑價
    結果尚屬合理、公允，應可作為補償之依據。因此，本院參
    酌威名不動產估價師事務所鑑價之結果，認為系爭1025地號
    土地採附圖二乙案所示分割方案後，兩造應互為補償之金額
    詳如附表(三)所示，爰採取該分割方法，並諭知如主文第二、
    三項所示。
丙、負擔訴訟費用之依據：民事訴訟法第78條、第 80條之1、85
    條第1項但書。
中    華    民    國    98    年    6     月    24    日
                        民事第二庭法  官  邱月嬌
以上正本係照原本作成。
如對本判決上訴，須於判決送達後20日內向本院提出上訴狀（須
附繕本）。
中    華    民    國    98    年    6     月    24    日
                                  書記官  呂雅惠
        附表(一)：彰化縣永靖鄉○○段1023、1024地號土地
        ┌──┬────┬───────┬───────┐
        │ 編 │共 有 人│ 1023地號土地 │ 1024地號土地 │
        │ 號 │姓    名│ 應 有 部 分  │ 應 有 部 分  │
        ├──┼────┼───────┼───────┤
        │ 1. │己○○  │ 3890分之500  │ 3890分之500  │
        ├──┼────┼───────┼───────┤
        │ 2. │辛○○  │ 3890分之500  │ 3890分之500  │
        ├──┼────┼───────┼───────┤
        │ 3. │癸○○  │38900分之4975 │38900分之4975 │
        ├──┼────┼───────┼───────┤
        │ 4. │壬○○  │38900分之4975 │38900分之4975 │
        ├──┼────┼───────┼───────┤
        │ 5. │丑○○  │38900分之4975 │38900分之4975 │
        ├──┼────┼───────┼───────┤
        │ 6. │子○○  │38900分之4975 │38900分之4975 │
        ├──┼────┼───────┼───────┤
        │ 7. │丁○○  │38900分之9000 │38900分之9000 │
        └──┴────┴───────┴───────┘
        附表(二)：彰化縣永靖鄉○○段1025地號土地
        ┌──┬──────┬───────┐
        │編號│ 共有人姓名 │ 應 有 部 分  │
        ├──┼──────┼───────┤
        │ 1. │ 己  ○  ○ │ 3890分之500  │
        ├──┼──────┼───────┤
        │ 2. │ 辛  ○  ○ │ 3890分之500  │
        ├──┼──────┼───────┤
        │ 3. │ 丙  ○  ○ │38900分之2250 │
        ├──┼──────┼───────┤
        │ 4. │ 戊  ○  ○ │38900分之2250 │
        ├──┼──────┼───────┤
        │ 5. │乙 ○ ○ ○ │38900分之4500 │
        ├──┼──────┼───────┤
        │ 6. │ 癸  ○  ○ │38900分之4975 │
        ├──┼──────┼───────┤
        │ 7. │ 壬  ○  ○ │38900分之4975 │
        ├──┼──────┼───────┤
        │ 8. │ 丑  ○  ○ │38900分之4975 │
        ├──┼──────┼───────┤
        │ 9. │ 子  ○  ○ │38900分之4975 │
        └──┴──────┴───────┘
      附表(三)：彰化縣永靖鄉○○段1025地號各共有人應互補金額
      ┌─────────┬─────────┬────┐
      │          應付金額│   己○○等二人   │ 合  計 │
      │            （新台│                  │        │
      │應受          幣）├────┬────┼────┤
      │補償金額          │ 己○○ │ 辛○○ │        │
      │（新台幣）        │        │        │        │
      ├─────────┼────┼────┼────┤
      │     乙○○○     │ 66,428 │ 66,428 │132,856 │
      ├─────────┼────┼────┼────┤
      │     戊○○       │ 18,100 │ 18,100 │ 36,199 │
      ├─────────┼────┼────┼────┤
      │     丙○○       │ 10,542 │ 10,542 │ 21,085 │
      ├────┬────┼────┼────┼────┤
      │        │ 癸○○ │ 23,305 │ 23,305 │ 46,610 │
      │        ├────┼────┼────┼────┤
      │癸○○等│ 壬○○ │ 23,305 │ 23,305 │ 46,610 │
      │四人    ├────┼────┼────┼────┤
      │        │ 丑○○ │ 23,305 │ 23,305 │ 46,610 │
      │        ├────┼────┼────┼────┤
      │        │ 子○○ │ 23,305 │ 23,305 │ 46,610 │
      ├────┴────┼────┼────┼────┤
      │  合          計  │188,291 │188,291 │376,582 │
      ├─────────┴────┴────┴────┤
      │備註：本附表即附圖二甲、乙案之各共有人應互補金額│
      │      表（因附圖二甲、乙案之各共有人應互補金額表│
      │      內容均相同）                              │
      └────────────────────────┘
        附表(四)：兩造應負擔訴訟費用之比例
        ┌──┬──────┬──────┐
        │編號│ 共有人姓名 │ 應負擔訴訟 │
        │    │            │ 費用之比例 │
        ├──┼──────┼──────┤
        │ 1. │ 己  ○  ○ │1000分之129 │
        ├──┼──────┼──────┤
        │ 2. │ 辛  ○  ○ │1000分之128 │
        ├──┼──────┼──────┤
        │ 3. │ 丁  ○  ○ │1000分之119 │
        ├──┼──────┼──────┤
        │ 4. │ 丙  ○  ○ │ 1000分之28 │
        ├──┼──────┼──────┤
        │ 5. │ 戊  ○  ○ │ 1000分之28 │
        ├──┼──────┼──────┤
        │ 6. │陳 林 春 枝 │ 1000分之56 │
        ├──┼──────┼──────┤
        │ 7. │ 癸  ○  ○ │1000分之128 │
        ├──┼──────┼──────┤
        │ 8. │ 壬  ○  ○ │1000分之128 │
        ├──┼──────┼──────┤
        │ 9. │ 丑  ○  ○ │1000分之128 │
        ├──┼──────┼──────┤
        │ 10. │ 子  ○  ○ │1000分之128 │
        └──┴──────┴──────┘


司法院資訊處製作；財團法人民間司法改革基金會備份。
